【裁判字號】    99,重上更(二),188
【裁判日期】    991214
【裁判案由】    違反貪污治罪條例
【裁判全文】
臺灣高等法院臺南分院刑事判決   99年度重上更(二)字第188號
上  訴  人
即  被  告  沈順安
選任辯護人  謝依良律師
上列上訴人因違反貪污治罪條例案件，不服臺灣臺南地方法院93
年度訴字第 824號中華民國94年2月3日第一審判決（起訴案號：
臺灣臺南地方法院檢察署93年度偵字第2264、7072號），提起上
訴，經本院（94年度上訴字第346號及97年度上更(一)字第251號）
判決後，由最高法院第二次發回更審，本院判決如下：
    主  文
原判決撤銷。
沈順安公務員包庇他人意圖使女子與他人為猥褻之行為，而容留
以營利為常業，處有期徒刑參年，減為有期徒刑壹年陸月。
    事  實
一、沈順安於民國（下同）90年 3月間起，任職台南市警察局第
    四分局海安派出所（93年 1月間起改隸同警察局第二分局，
    以下簡稱海安派出所）警勤區（俗稱管區）警員，職司戶口
    查察及社會治安調查等任務，為依據法令從事公務之人員，
    其與何天賜係高中同校不同班同學。緣何天賜與蔡宗城（該
    二人行賄及妨害風化部分，均經檢察官依證人保護法之規定
    另為緩起訴處分）共同基於意圖營利之犯意聯絡，自92年10
    月間起，在台南市○○○街86號凱迪拉克大樓九樓海安派出
    所警員王智能之警勤區內經營色情指壓店，聘僱宋廣漢及黃
    慕祥二人在現場（上開二人均另經原審法院以93年度簡字第
    989 號判決確定在案）負責管理及帶領男客進入房間進行交
    易，並容留女子劉曉津、吳麗雲、晏羽彤等人為不特定男客
    為手淫猥褻行為（俗稱半套交易），並以之為常業。何天賜
    與蔡宗城二人為避免該色情指壓店遭警方查緝，遂由何天賜
    基於高中同學之情誼，與沈順安取得聯絡，央請其關照該色
    情指壓店，俾能避免遭該派出所管區警員執行臨檢而使其色
    情指壓店能順利經營。經沈順安首肯後，何天賜與蔡宗城並
    商議自92年11月起至翌年2月止（起訴書誤載為1月止），於
    每月之7、8日左右，由何天賜以電話聯絡沈順安，相約至海
    安派出所外附近地點，前三月各交付新台幣（下同）三萬元
    ，後一月則交付四萬元予沈順安（收受款項部分經檢察官起
    訴違背職務收賄罪，由本院不另為無罪之諭知）。沈順安明
    知何天賜與蔡宗城經營半套交易之色情行業，因每月收受何
    天賜之上述金錢，竟基於包庇何天賜與蔡宗城經營上開半套
    交易之色情油壓店，使女子與他人為猥褻之行為，而容留以
    營利為常業，及洩漏中華民國國防以外機密之犯意，沈順安
    於93年 2月12日因得悉海安派出所同事羅錦盛、潘敬文將會
    同台南市警察局第二分局一組人員外出調查與色情行業有關
    之犯罪，乃於同日下午 2時42分及47分許，以電話向何天賜
    告稱：「你們今天有作生意嗎．．．一組要去『撞』，沒說
    要去『撞』哪一間．．．他找我們裡面的同事出去」、「可
    能要去你們那邊的樣子．．．你們先休息好了」等語，而以
    電話洩漏基於應行保密之警方執行臨檢偵查事項之訊息予何
    天賜，使何天賜、蔡宗城等人經營之色情指壓店得以事先防
    範規避臨檢而不被司法警察查得不法犯行，積極以此事前提
    供訊息而排除臨檢阻力之方式，包庇何天賜、蔡宗城經營之
    色情指壓店從事容留營利使人為猥褻行為之不法營業行為。
    嗣經法務部調查局南部地區機動工作組（以下簡稱調查局南
    機組），於另案執行通訊監察時，獲悉上情因而查獲。
二、案經調查局南機組移送臺灣台南地方法院檢察署檢察官偵查
    起訴。
    理  由
壹、關於證據能力方面
一、按被告以外之人於審判外之陳述，雖不符前四條之規定，而
    經當事人同意於審判程序作為證據，法院審酌該言詞陳述或
    書面陳述作成時之情況，認為適當者，亦得為證據，刑事訴
    訟法第159條之5定有明文。
二、查本件被告犯罪事實之證據方法，經本院準備程序提示予檢
    察官、被告及辯護人，均表示對於證據能力無意見，同意列
    為證據（本院卷第45頁）。
三、又查，本件證人宋廣漢、黃慕祥、劉曉津、鄭敦元、吳麗雲
    、晏羽彤、何天賜、蔡宗城、王智能等人於警詢之證述，核
    均係由警方經其等同意後始接受訊問，且經警方先訊問相關
    案情，由其等一一陳述後，始經記載於偵訊筆錄之中，嗣經
    閱覽筆錄無訛，再按捺指印所制作完成，全程並經錄音存證
    等情，足見警詢筆錄確係本於其等之陳述內容所制作，且符
    合取證之合法程序，是認上開證人於警詢中所為之供述證據
    ，依其等作成時之情況，應為適當，且為證明犯罪事實所必
    要，自得採為證據。
四、再按被告以外之人於偵查中向檢察官所為之陳述，除顯有不
    可信之情況者外，得為證據，刑事訴訟法第159條之1第 2項
    定有明文。查證人何天賜、蔡宗城、王智能等人於偵訊中所
    為之陳述，係以證人之身分具結作證，而因檢察官與法官同
    為司法官，衡諸實務運作，檢察官實施刑事偵查程序，應能
    恪遵法定程序之要求，未有違法取供之情事，符合取證之合
    法程序，亦無所謂「顯有不可信」之情形，故上開證詞雖於
    審判外所為，然應為傳聞證據之例外，具有證據能力。
五、另按通訊監察之錄音、錄影，其所錄取之聲音或畫面，既係
    憑機械力拍錄，未經人為操控，該錄音、錄影經依刑事訴訟
    法第165條之1第 2項規定之調查程序後，固有證據能力。至
    通訊監察之監聽譯文如係被告以外之人之司法警察（官）監
    聽人員，於審判外將監聽所得資料以現譯方式整理後予以記
    錄而得，則本質上屬於被告以外之人於審判外之書面陳述，
    為傳聞證據，依刑事訴訟法第159條第1項規定，除法律有規
    定者外，不得作為證據。本件因另案就證人何天賜門號0000
    000000號行動電話執行通訊監察，係於本於臺灣臺南地方法
    院檢察署核發之通訊監察書而所為之監聽錄音，有臺灣臺南
    地方法院92年南檢惟行監字第000431號通訊監察書及其通訊
    監察譯文附卷可稽（警卷二第 2至66頁）。而本案通訊監察
    書之核發及執行，雖均係依修正前通訊保障及監察法規定，
    由檢察官予以核發；然於司法院釋字第 631號解釋前，實施
    之公務員主觀上均認係依修正前通訊保障及監察法規定實施
    ，尚無蓄意違背法定程序取證之意圖，衡量監聽內容涉及之
    前揭待證事項，堪認係影響社會善良風氣重大、攸關負責打
    擊犯罪基層警員之官箴，縱依修正後通訊保障及監察法第 5
    條第 2項規定，於偵查中由檢察官依司法警察機關聲請或依
    職權以書面記載第11條之事項，並敘明理由、檢附相關文件
    ，聲請法院核復，亦非於法無據，兼衡此係影響公共利益重
    大之事項，相較於受監聽者秘密通訊自由人權保障維護利益
    更鉅，為維持社會秩序所必要，未逾越所欲達成目的之必要
    限度，侵害最少之適當方法。又上開通訊監察譯文，係由警
    方人員將監聽所得資料以現譯方式整理後予以記錄，經於原
    審及本院審理時提示予被告及受監聽者即何天賜表示意見，
    對受監聽之被告訴訟上防禦不利益之程度甚低，本院認為若
    逕以排除通訊監察書核發、執行之適法性，恐對刑事犯罪偵
    查及我國社會治安生重大危害，而依刑事訴訟法第158條之4
    規定，認為本案檢察官依修正前通訊保障及監察法規定，核
    發之上開通訊監察書所執行之監聽內容，確係本於其等之電
    話錄音內容所制作，且符合取證之合法程序，是認上開通訊
    監察譯文，依其作成時之情況，應為適當，並經檢察官、被
    告及辯護人同意列為本案證據，自得採為證據。
六、綜上所述，本院審酌上開證據製作時之情況，並無違法不當
    之情事，其證據之取得過程亦無瑕疵，認為以之作為證據應
    屬適當，與本案待證事實間復具有關連性，並經檢察官、被
    告及辯護人均表示同意列為證據，揆諸前開規定，應認該等
    供述證據符合傳聞證據之例外，自屬具有證據能力。
貳、認定犯罪事實所憑之證據及理由
一、訊據上訴人即被告沈順安固坦白承認自90年 3月間起，於海
    安派出所擔任警勤區警員而為依法令從事公務之公務員，及
    其曾於93年 1月31日蔡宗城等經營之色情指壓店遭民權派出
    所員警查獲色情交易之時，因何天賜電話之請託到場「關心
    」；並於同年 2月12日下午致電何天賜告以第二分局一組成
    員可能前往上開色情指壓店一帶臨檢、調查犯罪之訊息，而
    洩漏該消息與何天賜知悉等事實。惟矢口否認有何上開收受
    賄賂及包庇犯罪之犯行，並辯稱：我並未收受上開賄款，何
    天賜與蔡宗城關於交付賄款所為之供證先後不符，難以據為
    伊收賄之證據。又93年 2月12日下午，我打電話通知何天賜
    ，是因為何天賜常常打電話叫我介紹同事給他，我是打電話
    問他是否在營業，如果有在營業，有同事要出去臨檢叫他不
    要做，並不是要包庇他的意思等語。
二、經查，被告自90年3月起迄93年2月間，為海安派出所所屬警
    員，為依法令從事公務之公務員，其於93年 1月31日民權派
    出所員警查獲蔡宗城經營之色情指壓店內妨害風化犯行時身
    著制服到場，並於同年 2月12日下午致電何天賜告以台南市
    警察局第二分局一組所屬司法警察可能前往上開色情指壓店
    一帶臨檢查案之訊息等情，業經被告供承在卷，核與證人徐
    銘顁、何天賜、蔡宗城於原審審理時及證人何天賜於本院審
    理時所證述情節相符，並有93年2月12日下午2時42分及47分
    （何天賜與沈順安通話）之監聽譯文在卷可稽（見偵二卷第
    40、41頁）。依上開補強證據，足資擔保被告前述自白，與
    事實相符，應堪認該部分可信屬實。
三、又查，台南市警察局第二分局一組組長及巡官，前於93年 2
    月12日曾調用海安派出所警員羅錦盛、潘敬文共同查案，並
    於該日下午 3時22分前往海安派出所轄內之台南市○○區○
    ○街 156號12樓「金玫瑰ＫＴＶ」內查獲負責人僱用女子以
    登報方式招攬不特定客人從事性交易案件等情，又據該分局
    於93年12月27日以南市警行二字第0930003214號函示在卷（
    見原審卷第145、146頁），並有當日海安派出所工作紀錄簿
    、出入登記簿及勤務表在卷可按。足認當日海安派出所確有
    員警在該所轄內配合所屬（第二）分局一組人員外出調查與
    妨害風化（色情場所）有關之案件，被告並坦承以電話通知
    何天賜而洩漏該勤務訊息之事實不諱。再按「偵查，不公開
    之」，是為刑事訴訟法第245條第1項所明定，本件台南市警
    察局第二分局一組及海安派出所之司法警察將於93年 2月12
    日下午前往海安派出所轄區調查與妨害風化犯罪有關之案件
    ，自屬關於中華民國國防以外應祕密之消息，被告身為司法
    警察，對此應祕密之事項，自應嚴守祕密，竟於電話通訊中
    將上開訊息通知予證人何天賜，顯已洩漏關於中華民國國防
    以外應祕密之事項，且不因被告基於何等原由洩漏而異其罪
    質之評價。是以，被告洩漏國防以外祕密之犯行，事證明確
    ，應堪認定。
四、雖被告矢口否認有上揭包庇何天賜等人從事色情不法營業之
    犯行，並以前詞置辯，惟查：
  (一)蔡宗城與何天賜在台南市○○○街86號凱迪拉克大樓九樓所
    經營之指壓店係從事為男客手淫等猥褻行為之色情行業乙節
    ，亦為被告供認在卷，並經證人蔡宗城、何天賜於調查局南
    機組調查中證述明確（見偵一卷第20、46頁），而受雇於證
    人蔡宗城、何天賜，在該色情指壓店從事管理、帶客及接客
    行為之人宋廣漢、黃慕祥又因該次查獲，而經台灣台南地方
    法院簡易庭以93年度簡字第 989號，判處宋廣漢有期徒刑一
    年十月，黃慕祥有期徒刑一年二月，均緩刑五年在案；證人
    即當日查獲之男客鄭敦元，證人即上開色情指壓店之小姐晏
    羽彤、吳麗雲，於本院前審審理中，經以證人身份接受詰問
    時，亦均證稱：被查獲時確欲為性交易等情（見本院上訴卷
    第62頁、第64頁至第65頁），足認證人蔡宗城、何天賜二人
    經營之上開指壓店，確係屬從事猥褻行為之色情指壓店為常
    業之事實，應堪認定。
  (二)被告雖否認有收受何天賜交付之上開款項，然查：
  1.被告事前曾因證人何天賜相告，而得悉上開色情指壓店係從
    事為男客手淫等半套性交易之色情行業，仍自92年11月間起
    至93年 1月間止，每月收受證人蔡宗城、何天賜所備之現金
    三萬元；並於93年 2月份，收受何天賜等交付之現金四萬元
    ，每次均於當月7、8日左右之時間，在被告所屬之海安派出
    所附近交付，以期被告能關照而避免遭查緝等情，業據證人
    何天賜、蔡宗城迭於調查局南機組調查中、檢察官偵訊及原
    審審理時分別指証綦詳，且互核彼等證述內容，就先後按期
    交付被告賄款，欲避免遭海安派出所員警查緝等重要犯罪事
    實，均大致相符（見偵一卷第20、21、28、29、47頁；偵二
    卷第17頁；原審卷第85至88、127至136頁）。即令證人何天
    賜於本院審理時復再次指證於上述時間共陸續交付被告十三
    萬元，交付目的是希望發生事情可以請教被告或有臨檢消息
    可以通知，以免被臨檢等語不移（本院卷第64頁）。是認證
    人何天賜所指證交付被告十三萬元之款項乙情，前後一致，
    並無重大矛盾瑕疵，應非屬虛構，足堪採信。
  2.至證人何天賜於93年5月4日首次接受調查局南機組所屬調查
    員詢問時雖供證：「92年11月、12月及93年1月，大約3個月
    ，每月7日、8日左右，蔡宗城會從營業收入裡面拿出四萬元
    交給我，由我親自交給沈順安。」等語（見編號四偵卷第21
    頁），復於檢察官偵訊時證稱：「每個月交付四萬元給沈順
    安，共交了四個月」等情（見編號四偵卷第24頁），核與證
    人蔡宗城證述：「92年11月、12月、93年 1月交付沈順安的
    金額為三萬元，93年 2月交付四萬元。」等語，就每月交付
    被告賄款之金額不符；但證人何天賜隨即於93年5月5日第二
    次接受檢察官偵訊時，明確證稱：「金額更正為：92年11月
    、12月及93年1月交付沈順安的金額為三萬元，93年2月交付
    四萬元。」等語（見編號四偵卷第28頁），已明確就其交付
    與被告各次款項之金額詳予釐清。且稽之證人何天賜先後多
    次接受調查局南機組調查員詢問、檢察官訊問時、原審及本
    院審理中，均係以證人身分接受詰問而結證稱：「曾經為經
    營色情指壓店不為警查獲，而多次按月交付現金予被告，以
    以避免遭查緝。」等重要事項之供述，則始終如一，自難以
    證人何天賜於警、偵訊中所為關於交付款項金額之證詞略有
    不一，即認全盤否定證人何天賜嗣後所為且與證人蔡宗城證
    述內容相符之證詞，係屬虛構而全然無可採信。
  3.再者，觀之被告於93年2月8日夜間10時3分至5分許，與證人
    何天賜通話之監聽譯文所載，亦言及證人何天賜：「有寄飯
    錢在我這邊」等語，復有監聽譯文在卷足憑（見偵二卷第31
    頁），並經原審受命法官勘驗當日通話內容無訛（見原審卷
    第63、66頁），被告對上開對話內容亦不爭執，雖辯稱：寄
    飯錢的意思，是說要我找一組的同學（指查緝色情的承辦員
    ）介紹給他們認識，他寄了2、3千元在我那邊云云（本院卷
    第69頁），惟質之證人何天賜：「（問：有無請沈順安幫你
    打點管區警員？）沒有。（問：當時你是否有向被告表示要
    如何打點？被告有否向你表示要如何打點？）他沒有表示，
    我也沒有跟他說要如何打點。」（本院卷第64頁），且參諸
    常情，證人何天賜如有商請被告介紹同事給他們認識，則見
    面餐敘即由何天賜買單，何須先寄了2、3千元在被告作為飯
    錢，足見被告所辯係屬事後推卸之詞，不足採信。
  4.基上述各項證據綜合判斷，證人何天賜、蔡宗城所一致指證
    先後於上揭時、地交付被告每月各三萬元三次，93年 2月間
    交付四萬元予被告等情，並無重大矛盾瑕疵，亦未違背經驗
    法則與論理法則，且核與事實相符，又經調查前述各項證據
    ，已能補強證人何天賜、蔡宗城指證被告上開犯罪情節之真
    實性，堪認被告收受何天賜所交付之上開款項十三萬元應屬
    信實。
  (三)被告雖又否認有何包庇犯罪之犯行，並辯稱：93年 2月12日
    下午，我打電話通知何天賜，是因為何天賜常常打電話叫我
    介紹同事給他，我是打電話問他是否在營業，如果有在營業
    ，有同事要出去臨檢叫他不要做，並不是要包庇他的意思云
    云。然查：
  1.按所謂「包庇」，即包容庇護，係指公務員予犯罪者以相當
    之保護，而排除外來之阻力，使其不易發覺者而言，自以有
    積極的包庇行為為必要，與單純縱容或不予取締之消極行為
    有別；又苟以告知不利訊息之方式，使犯人得以事先規避或
    隱匿犯罪行為，而不易被發覺，既與單純之縱容或不予取締
    有別，自屬包庇（最高法院83年度台上字第2334號及95年度
    台上字第6883號判決意旨分別參照）。
  2.經查觀諸：被告與何天賜於93年2月12日下午2時42分及47分
    許之通訊監察譯文，被告向何天賜告稱：「你們今天有作生
    意嗎．．．一組要去『撞』，沒說要去『撞』哪一間．．．
    他找我們裡面的同事出去」、「可能要去你們那邊的樣子．
    ．．你們先休息好了」等語，而證人何天賜亦結證稱：「（
    問：0000000000號行動電話93年 2月12日14時42分13秒、14
    時47分06秒通訊監察譯文，當時被告跟你通話時，有告訴你
    一組要去「撞」，先休息，是否是通知你有臨檢的消息？）
    是的。」（本院卷第65頁），依其通話內容已明白顯示被告
    當日打電話予何天賜之目的，即係告以警方執行臨檢行動之
    訊息，並要求何天賜、蔡宗城等人經營之色情指壓店休息不
    要營業以事先規避臨檢而不被查得不法犯行，是被告以事前
    提供訊息之積極行為，而使何天賜等人得以排除臨檢阻力之
    包庇行為已甚為明顯。準此，被告將警方於進行臨檢之消息
    ，告知經營者何天賜並要其休息暫不要營業，業如前述，被
    告顯然有排除外來之阻力，使何天賜等人意圖營利容留女子
    與人為猥褻行為為常業之犯行不易遭查緝之意思，且上開通
    報之行為，屬積極之舉動，絕非單純縱容或不予取締之消極
    行為。是被告上開行為，自與包庇他人意圖營利容留女子與
    人為猥褻行為常業之犯罪構成要件相當，應無疑義。
  3.且參以，證人何天賜並指證於上述時間共交付被告十三萬元
    之目的即係在希望發生事情可以請教被告或有臨檢消息可以
    通知等語，則被告本於收取何天賜之上述金錢而允諾，並事
    前提供臨檢訊息予何天賜，其使之得以事先防範而規避臨檢
    而不被查獲之包庇他人犯罪之主觀犯意，亦為明灼。
  4.再參以，被告亦不否認於93年 1月31日民權派出所員警查獲
    證人何天賜等人經營之上開指壓店涉有色情交易情事時，經
    何天賜通知而到場關心或瞭解狀況（該部分行為尚不足成立
    包庇罪，詳如後敘不另為無罪之諭知），並據證人即帶隊巡
    佐徐銘顁於原審審理中證述：被告當日身著制服到場，到場
    後有問伊大概情形，並聲稱恐因此使人在高雄之管區警員王
    智能受上級處分。後來因房東持鑰匙前來，打開二間上鎖房
    間後，再查獲另名負責人宋廣漢及部分工作與拆帳之規定。
    」等語（見原審卷第 137、138、140頁），核與該巡佐於偵
    查中所提出之執勤報告所載情形相符（見偵一卷第 2頁），
    復與證人宋廣漢於查獲翌日（93年2月1日）警詢時證述遭警
    查獲過程等情符合，且有公司內部運作規定表 2紙及扣押書
    影本1件（內載查扣保險套192只及前述公司內部運作規定表
    ）在卷可查（見宋廣漢妨害風化卷附筆錄及書證）。又被告
    之所以於民權派出所查緝該色情指壓店之時到場，乃係於當
    日下午 5時27分，接獲證人何天賜致電告知遭警查獲之事，
    被告告之：「我過去看有沒有熟，沒熟我也沒辦法，我過去
    看有沒有熟識．．．」等情，又有卷附之監聽譯文可稽（見
    偵二卷第20頁之監聽譯文）；嗣被告到場後，證人何天賜再
    於同日下午 6時12分致電被告，被告再告以：「他可能要等
    其他的開門，等其他的，裡面看有人嗎？要開門的樣子」等
    語，並於證人何天賜提出：「主管那個，你如果有熟，可以
    那個，有方便嗎？」之要求時，被告答以：「我看看再說」
    （見偵二卷第22頁之監聽譯文）。則綜合上述證據判斷，並
    參以證人即該色情指壓店之管區警員王智能於接受調查站南
    機組詢問時供證：「未曾要求被告前往現場，亦不知被告曾
    經前往該被查獲之色情指壓店」等語觀之（見偵一卷第73頁
    ），則由證人何天賜一出事即屢要求被告前往現場，並希被
    告代為想辦法處理，而被告應其要求而到場，益徵被告收取
    何天賜之上述金錢，即有允諾包庇證人何天賜經營之該色情
    指壓店不法營業，亦至為明顯。
  (五)綜合上開證據之調查結果，被告前後四次收受證人蔡宗城、
    何天賜所交付之不法財物合計十三萬元，而允諾包庇證人何
    天賜經營之該色情指壓店不法營業，並於93年 2月12日洩漏
    關於同仁外出調查色情行業之訊息，通知何天賜等人，而洩
    漏中華民國國防以外之機密，而包庇證人何天賜等人經營該
    色情指壓店不法營業之行為，至為明確。被告上開所辯，均
    係事後卸責之詞，均無足採。
六、綜上所述，被告所辯各節，顯係卸責之詞，殊無可取。從而
    ，被告之洩漏中華民國國防以外之機密及包庇他人意圖營利
    容留女子與人為猥褻行為為常業等犯行，事證明確，應堪認
    定。
參、論罪科刑之理由
一、按被告於93年 2月12日最後犯罪行為後，刑法部分條文業於
    94年1月7日經立法院三讀修正，而經總統於94年2月2日公布
    並於95年7月1日施行。茲就本件涉及法律變更之部分述明如
    下：
  (一)按行為後法律有變更者，適用行為時之法律，但行為後之法
    律有利於行為人者，適用最有利於行為人之法律，現行刑法
    第2條第1項定有明文。此條規定乃與刑法第 1條罪刑法定主
    義契合，而貫徹法律禁止溯及既往原則，係規範行為後法律
    變更所生新舊法律比較適用之準據法，是刑法第 2條本身雖
    經修正，但刑法第 2條既屬適用法律之準據法，本身尚無比
    較新舊法之問題，應一律適用裁判時之現行刑法第 2條規定
    以決定適用之刑罰法律，先予辨明。又以本次刑法修正之比
    較新舊法之適用，除與罪刑無關者，例如易刑處分，拘束人
    身自由之保安處分等事項，不必列入綜合比較，得分別適用
    有利於為人之法律，於比較新舊法法時應就罪刑有關之一切
    情形，含本刑及有關之共犯、未遂犯、想像競合犯、牽連犯
    、連續犯、結合犯，以及累犯加重、自首減輕暨其他法定加
    減原因（如身份加減）與加減例等一切情形，本於統一性及
    整體性原則，綜其全部罪刑之結果而為比較，亦有最高法院
    95年度第8次刑庭會議決議可資參照及97年度台上字第902號
    判決意旨參照。
  (二)刑法第10條第 2項關於公務員之定義，於94年2月2日修正公
    布後，亦於95年7月1日施行。被告自90年3月起至93年2月間
    ，係臺南市警察局第四分局海安派出所警員，其為修正前規
    定之依法令從事於公務之人員，亦為修正後規定之依法令服
    務於地方自治團體所屬機關而具有法定職務權限之人員，是
    被告不論於刑法修正前後均屬公務員，此部分關於公務員定
    義之修正就被告而言，並無不利。
  (三)刑法第33條第 5款由原先之「罰金：一元以上」，修正為「
    罰金：新臺幣一千元以上，以百元計算之」，修正後刑法第
    33條罰金既由銀元一元以上，提高為新台幣一千元以上，無
    異提高法定刑為罰金時之可科處之最低刑為新台幣一千元，
    修正後之刑法第33條第5款之規定，未有利於被告。
  (四)刑法第56條關於連續犯之規定，修正後亦已經刪除。
  (五)就罰金刑之加減言之，修正前刑法第68條規定：「拘役或罰
    金加減者，僅加減其最高度」；於本次修正後刑法第67條規
    定：「有期徒刑或罰金加減者，其最高度及最低度同加減之
    」，是關於罰金刑之加重自以修正前刑法第68條之規定較有
    利於被告。
  (六)刑法第231條第 2項之常業罪，修正後亦經刪除，刑法第231
    條第 1項之罪，其法定刑雖為五年以下有期徒刑、得併科十
    萬元以下罰金；修正前刑法第231條第2項之常業罪之法定刑
    則為一年以上七年以下有期徒刑，惟修正後刑法刪除第56條
    關於連續犯之規定，則何天賜等人所先後實施同一犯罪，應
    依其所犯各罪予以分論併罰，則合併計算其法定最重本刑，
    其刑度將超過常業罪之法定最重本刑，是修正後之規定並未
    有利於被告。
  (七)經綜合比較前揭新舊法結果，修正後刑法第33條第 5款及第
    68條之規定，未有利於被告；而依95年7月1日新法施行後刑
    法之規定，關於刑法第231條第2項之常業罪部分亦業已刪除
    ，是被告包庇證人何天賜等人所犯之營利容留為猥褻行為各
    罪，因刑法第56條連續犯之規定刪除，應予分論併罰，則以
    法定最重本刑計算，其分論併罰之刑度將超過常業罪之最重
    本刑，是修正後之規定並未有利於被告。從而，綜合比較前
    揭新舊法結果，被告包庇何天賜等人所犯之上開各罪，因具
    有常業犯之性質，如依行為時之法律，即適用修正前刑法第
    231條第2項之規定，論以一罪之規定，既較有利於被告，且
    修正前刑法第33條第 5款、第56條、第68條等規定亦有利於
    被告，至本件被告犯行，適用修正前刑法第10條第 2項公務
    員規定，則對被告並無不利情形，是本件基於法律整體適用
    原則，爰依刑法第2條第1項前段規定，適用最有利於行為人
    之法律，即行為時法。
二、又按刑法第132條第1項所謂「應秘密」者，係指文書、圖畫
    、消息或物品等與國家政務或事務上具有利害關係而應保守
    之秘密者而言，非以有明文規定為唯一標準，個人之車籍、
    戶籍、口卡、前科、通緝、勞保等資料及入出境紀錄，或涉
    個人隱私，或攸關國家之政務或事務，均屬應秘密之資料，
    公務員自有保守秘密之義務（最高法院91年度台上字第3388
    號判決意旨參照）。查被告身為警察人員，依公務員服務法
    第 4條規定，負有絕對保守政府機關機密及公務資訊之義務
    ，無論是否主管之事務均不得洩漏，警局、派出所排定前往
    特定處所臨檢或擴大臨檢之勤務，目的無非為維護治安、打
    擊不法，倘事先洩漏，臨檢或擴大臨檢勤務即流於形式，徒
    勞無功，被告身為警務人員，竟因個人私誼，於利用警察身
    分及職務之機會，得悉有無臨檢或擴大臨檢勤務及何時進行
    等訊息後，即將此關於中華民國國防以外應秘密之消息洩漏
    予何天賜，核其所為已構成刑法第132條第1項之洩漏關於中
    華民國國防以外應秘密之消息罪。
三、又被告將警方於進行臨檢之消息，告知經營者何天賜並要其
    休息暫不要營業，業如前述，被告顯然係以積極行為使業者
    排除外來之阻力，而使何天賜等人意圖營利容留女子與人為
    猥褻行為為常業之犯行不易遭查緝，核其所為，係犯修正前
    刑法第231條第 3、2項之包庇他人意圖營利容留女子與人為
    猥褻行為常業罪，應依修正前刑法第231條第2項之法定刑加
    重其法定本刑至二分之一。
四、再被告所犯包庇他人意圖營利容留女子與人為猥褻行為常業
    罪及洩漏關於中華民國國防以外應秘密之消息罪，係一行為
    觸犯二罪名之想像競合犯，應依刑法第55條之規定從一重之
    修正前刑法第231條第 3、2項之包庇他人意圖營利容留女子
    與人為猥褻行為常業罪處斷（按刑法第55條關於想像競合犯
    之規定，於95年7月1日修正施行後增列第55條但書，乃法理
    之明文化，非法律之變更，並無有利或不利之情形，自不生
    新舊法比較之問題，應依一般法律適用原則，適用裁判時法
    ，有最高法院95年度第21次刑事庭會議決議可資參照）。
肆、撤銷改判之理由
一、原審依上開事證，予以論罪科刑，固非無據，然依檢察官所
    提出之各項證據，均不足證明被告構成貪污治罪條例第 4條
    第1項第5款違背職務收賄罪（原審變更起訴法條論以同條例
    第6條第1項第5款）及93年1月31日行為構成修正前刑法第23
    1條第 3、2項之罪，詳如後敘伍、不另為無罪之諭知部分。
    原審未予詳查，徒憑檢察官所提之非確切證據及未完善之舉
    證，即遽認被告上開部分之犯行，並予以論罪科刑，容有未
    洽。
二、依上所述，被告上訴意旨，否認犯罪，而指摘原判決此部分
    不當，經本院審理結果，與事實不符，固無足取。然原判決
    既有前揭可議之處，即屬無可維持，自應由本院將原判決予
    以撤銷改判，以期適法。
三、本院審酌被告並無前科，素行尚佳，惟身為警務人員，本應
    奉公守法、廉潔自守、為民表率，卻因私誼及圖己身利益而
    害公義，違法將應嚴格保密之臨檢時間洩漏予何天賜，並進
    而包庇何天賜等人經營色情指壓店，從事不法營業，無異助
    長犯罪，身為執法人員，知法犯法，致使非法色情行業遲遲
    未遭警方查獲，並收取業者之不法利益十三萬元，使社會大
    眾加深警員與不法業者勾結之印象，已影響大部分盡忠職守
    警員之正面形象，有辱官箴，其犯罪所生之危害甚鉅，且於
    犯罪後僅坦承部分犯行，仍飾詞圖辯，不知悔悟之犯罪後態
    度等一切情狀，量處有期徒刑三年，以資懲儆。
四、另被告於93年 2月12日犯罪行為後，中華民國九十六年罪犯
    減刑條例於96年7月4日制定公布，於同月16日施行，被告前
    開犯罪時間係在96年 4月24日以前，且無上開條例第3條第1
    項所定不予減刑之情形，爰依該條例第2條第1項第 3款之規
    定，將所宣告之有期徒刑減二分之一。
伍、不另為無罪之諭知部分
一、公訴意旨另以：被告沈順安與何天賜係國中同學，緣何天賜
    與蔡宗城共同基於意圖營利之犯意聯絡，自92年10月間起，
    在台南市○○○街86號凱迪拉克大樓九樓經營色情指壓店，
    容留女子劉曉津、吳麗雲、晏羽彤等人與他人為性交或猥褻
    行為。何天賜與蔡宗城二人為避免該色情指壓店遭警方查緝
    ，遂由何天賜基於國中同學之情誼，與沈順安取得聯絡，央
    請其關照該色情指壓店，並委請其將部分賄款打點其他同事
    ，俾該轄區之警察局，能共同包庇該色情指壓店之經營，經
    沈順安首肯後，即自92年11月起至翌年2月，於每月之 7、8
    日左右，由何天賜以電話聯絡沈順安，相約至海安派出所外
    附近地點，前三月各交付三萬元，後一月因何天賜認為多交
    付一點較為保險，遂多交付一萬元即四萬元予沈順安。沈順
    安基於違背職務收受賄賂之概括犯意，連續四次於上述時、
    地，收受該等金錢共十三萬元，且未將何天賜等所交付之不
    法利益（金錢）轉交予海安派出所內其他同事，而將之自行
    私吞。並於收受賄賂後，於93年1月31日下午5時許，台南市
    警察局第二分局民權派出所員警在上述蔡宗城、何天賜等經
    營之色情指壓店查獲受僱媒介男客之黃慕祥及應召女子劉曉
    津、晏羽彤、吳麗雲後，沈順安經由何天賜電話通知後立即
    趕往現場關心及瞭解，以此方式包庇何天賜、蔡宗城等人犯
    罪，因認被告另犯貪污治罪條例第4條第1項第 5款之違背職
    務收賄罪及修正前刑法第231條第3項之包庇罪嫌等語。
二、按犯罪事實應依證據認定之，無證據不得認定犯罪事實；又
    不能證明被告犯罪者，應諭知無罪之判決，刑事訴訟法第15
    4 條第2 項、第301 條第1 項分別定有明文。所謂認定犯罪
    事實之證據，係指足以認定被告確有犯罪行為之積極證據而
    言，該項證據自須適合於被告犯罪事實之認定，始得採為斷
    罪資料，如未能發現相當證據，或證據不足以證明，自不能
    以推測或擬制之方法，以為裁判之基礎；而被告否認犯罪事
    實所持之辯解，縱屬不能成立，仍非有積極證據足以證明其
    犯罪，不能遽為有罪之認定；其以情況證據（即間接證據）
    斷罪時，尤須基於該證據在直接關係上所可證明之他項情況
    事實，本乎推理作用足以確證被告有罪，方為合法，不得徒
    憑主觀上之推想，將一般經驗上有利被告之其他合理情況逕
    予排除；且無論直接或間接證據，其為訴訟上之證明，須於
    通常一般之人均不致有所懷疑，而得確信其為真實之程度者
    ，始得據為有罪之認定，倘其證明尚未達到此一程度，而有
    合理之懷疑存在，致法院無從為有罪之確信，自應為無罪之
    判決（最高法院40年台上字第86號、30年上字第1831號、32
    年上字第67號、67年台上字第4986號判例亦同此意旨）。
三、公訴意旨以：被告於93年1月31日下午5時許，台南市警察局
    第二分局民權派出所員警在上述蔡宗城、何天賜等經營之色
    情指壓店查緝時，經由何天賜電話通知後立即趕往現場關心
    及瞭解，以此方式包庇何天賜、蔡宗城等人犯罪，因認被告
    該部分行為另涉犯修正前刑法第231條第3項之包庇罪嫌，無
    非係以：證人何天賜、蔡宗城於調查站訊問及偵查中之供述
    及通訊監聽譯文等為主要論罪依據。訊據被告堅詞否認有此
    部分犯行，並辯稱：何天賜經警查獲後才通知我，我僅係到
    場關心，並無包庇之行為等語。經查：
  (一)按修正前刑法第231條第3項公務員包庇他人犯該條第1、2項
    之罪之「包庇」，即包攬庇護之意，須有積極之行為，予以
    掩蔽庇護，藉其勢力使他人易於犯罪及不易被人發覺者，始
    能成立，性質上為幫助犯之另一種獨立處罰規定，與單純之
    縱容之消極行為有別，亦與藏匿犯人或使之隱避，係在他人
    犯罪行為完成之後，妨害國家之搜查權者，迥然不同。
  (二)查被告固確有於93年 1月31日民權派出所員警查獲證人何天
    賜、蔡宗城等人經營之色情指壓店內妨害風化犯行時，身著
    制服到場等事實，業經被告供承在卷，核與證人徐銘顁、何
    天賜、蔡宗城於原審審理時證述情節相符（見偵二卷第40、
    41頁）。且被告至該色情指壓店時，雖有向證人徐銘顁表明
    其係台南市警察局第四分局海安派出所警員，並向證人徐銘
    顁稱：「希望不要再查上鎖房間以免勤區警員遭受處分」等
    情，但經證人徐銘顁捥拒後，並未以積極之行為對執勤警員
    為妨害執勤行為或要求予以縱容，此據證人徐銘顁證述明確
    （見原審卷第 137、138、141頁），並核與證人即當日參與
    臨檢之員警郭益成結證：「（問：被告是否有對你的同事或
    帶隊的主管有作任何妨害臨檢勤務之事？）我們是在那裡聊
    天，我沒有看到他有妨礙的行為，我只看到他在那裡跟我聊
    天」、「他（即指被告）說是他同事的管區被取締到這種事
    ，他要來這裡了解，怕他同事被處分。」等情相符（見原審
    卷第89、90頁），則稽之證人徐銘顁、郭益成上開證詞以觀
    ，被告除表明：「希望不要再查上鎖房間以免勤區警員遭受
    處分」之話語外，並未以積極之行為對執勤警員為妨害執勤
    行為或要求予以縱容之舉動。是以，被告既無積極予以掩蔽
    庇護之行為，自與該罪之「包庇」犯罪要件已有未合。
  (三)再查，證人何天賜於本院審理時亦結證稱：「（問：93年 1
    月31日是警察去臨檢之後，你才通知被告到場，還是被告事
    先有通知你？）警察去臨檢後我才通知被告，當天被告並沒
    有先跟我告知有臨檢的事情。」（本院卷第65頁），足見被
    告係於何天賜等人經營之上開指壓店經臨檢後，受何天賜通
    知始到場，益徵被告就93年 1月31日臨檢乙事，在事前並無
    任何掩蔽庇護之積極行為，藉以使何天賜等人易於犯罪及不
    易被人查獲之犯行，此外尚無其他證據足認被告有其他「藉
    其勢力使他人易於犯罪及不易被人發覺」之積極庇護行為，
    揆之上開意旨，自難以被告有於93年 1月31日民權派出所員
    警查獲證人何天賜、蔡宗城經營之色情指壓店內妨害風化犯
    行時，身著制服到場，並向證人徐銘顁告以上開言詞，即認
    被告有何包攬庇護證人何天賜等人犯罪，或使該色情指壓店
    不易被人發覺之積極行為。
  (三)綜上，本院依檢察官所提出之證據方法，均不足為被告此部
    分行為構成包庇犯罪之積極證明，亦無從說服本院以形成被
    告此部分有罪之心證，此外，復查無其他積極證據足資佐證
    被告有公訴意旨所指之此部分包庇犯行，基於無罪推定之原
    則，自應認不能證明被告此部分之包庇犯行而應為無罪判決
    。惟公訴意旨既認被告此部分犯行，與上開論罪科刑部分（
    即被告於93年 2月12日之包庇犯行），有修正前刑法第56條
    連續犯之裁判上一罪關係，爰不另為無罪判決之諭知。
四、公訴意旨另認：被告沈順安本於違背職務之犯意，於上揭時
    地連續向何天賜等人收賄共十三萬元，涉犯貪污治罪條例第
    4條第1項第 5款之違背職務收賄罪罪嫌，無非係以：被告沈
    順安部分自白（知情何天賜經營色情油壓店及於92年 2月12
    日電話通知何天賜臨檢乙事）證人即行賄之共犯何天賜、蔡
    宗城之供述及通訊監察譯文為主要論據。惟訊據被告堅詞否
    認有何檢察官起訴違反貪污治罪條例之收賄犯行，辯稱：伊
    未收取任何賄款，何天賜經營之油壓店非伊之勤務管區，伊
    亦未為任何違背職務行為等語。經查：
  (一)按戡亂時期貪污治罪條例第4條第6款對於違背職務之行為收
    受賄賂罪，係以有職務上之權限而收受賄賂並違背職務，使
    行賄人達到目的為其構成要件；所謂違背職務，係指依其職
    務範圍內，應為而不為，不應為而為，亦即須以該公務員有
    該職責為其前提要件，若無此職責，自不成立該條款之罪名
    （最高法院80年度台上字第3167號及78年度台上字第3440號
    判決意旨參照）。又按收受賄賂罪之成立，以他人有行使賄
    賂之意思為前提，必他人所交付之財物，係本於對收受者行
    賄意思；在公務員主觀上，亦須要有受賄之意思，即賄賂之
    不法報酬必須與公務員本身之職務行為或違背職務行為具有
    一定之對價關係，始足當之。且公務員服務法係就公務員依
    法令執行職務時或任職期間所應遵守忠誠、服從、保密、保
    持品位之義務，暨濫權、經商、推薦關說、接受招待餽贈、
    贈送財物等之禁止，與（在職期間與退職後）兼職之限制之
    概括性行政規範。公務員違反上開規範，有因失職遭受懲戒
    處分之可能，除其行為與刑事處罰之構成要件合致外，不能
    追訴處罰（最高法院86年度台上字第5403號及93年度台上字
    第44 99號判決意旨分別參照）。
  (二)又按警察法第8條、第9條及警察勤務條例，均未明文規定警
    察人員於轄區外遇有犯罪，得不會同轄區警員或通知轄區主
    管，逕行執行職務，而依據警察勤務規則之規定，警察執行
    職務應在其轄區內為之，如在轄區外，應會同當地轄區警員
    辦理，遇有特殊情況應通知當地轄區警察主管，可見警察職
    權之行使仍有其特定之轄區，絕非憑藉警察之身分，即可在
    全國各地任意行使警察職權（最高法院78年台上字第4536號
    判決意旨參照）。再依據警察勤務條例第 5條規定，警察勤
    務區（稱警勤區），為警察勤務基本單位，由警員一人負責
    ，且依警察勤務條例第11條，是現行警察經劃分警勤區以明
    其行使職權及職掌範圍，而依據警察法第8條、第9條、警察
    法施行細則第10條及警察勤務條例12、13條等規定，警勤區
    警員主要工作職掌為勤區查察。另依警察勤務條例第11條有
    關臨檢之規定，並無授權警察人員不顧時間、地點及對象任
    意臨檢、取締或隨機檢查、盤查，至於特定營業場所，亦屬
    公眾出入場所，警察人員在執行巡邏勤務時，即可進入作一
    般任意檢視，另有關八大行業之查報，業於87年廢止，是同
    一派出所之警勤區警員，對非屬該警員警勤區之色情行業，
    並無查報責任，亦無任意查處及取締之權責等情，此經原審
    法院向台南市警察局函詢配置警勤區之工作職掌及不同警勤
    區之查報取締責任，經該局以93年12月22日南市警行字第09
    30097078號函復綦詳（原審卷第143、144頁）。
  (三)被告先後於上揭時、地收取何天賜所交付之款項共十三萬元
    ，固經本院認定如前，然被告之上開行為是否構成貪污治罪
    條例第 4條第1項第5款之違背職務收賄罪，仍端視被告沈順
    安是否係以有職務上之權限而收受賄賂，並因而為違背其職
    務之行為，使行賄人達到目的為其構成要件。惟查，被告於
    92年10月原屬台南市警察局第四分局，於93年1月1日起，因
    行政區域中西區合併，移撥第二分局，自93年1月至3月接任
    第二分局海安派出所第10勤務區為民權里第10至16鄰，另台
    南市○○○街86號為第 4勤區，當時警勤區警員為王智能，
    與被告沈順安非同一警勤區乙節，此經本院向台南市察局第
    二分局查明屬實，有該局99年10月15日南市二第0000000000
    20號函附卷可稽（本院卷第52頁）。足見證人蔡宗城、何天
    賜所共同經營之上開色情指壓店所在地點（台南市○○○街
    86號）係屬為第 4勤區，係證人王智能所負責之警勤區，並
    非被告負責之警勤區，亦經證人王智能證述明確。準此，證
    人蔡宗城、何天賜所共同經營之上開色情指壓店既非屬被告
    負責之警勤區，則被告就何天賜等人所共同經營之上開色情
    指壓店，既不負有職務上查報取締責任，而未有該等職務上
    之權限，自無所謂依其職務範圍內，應為而不為，不應為而
    為之違背職務行為可言，故與貪污治罪條例第 4條第1項第5
    款違背職務收賄罪之構成要件顯有不該當。
  (四)況且，證人何天賜亦結證稱：我知道我的營業場所不是被告
    的勤務管區（本院卷第64頁），益徵證人何天賜於交付款項
    予被告時，並非本於交付該款項係與被告本身之職務行為或
    違背職務行為具有一定對價關係之行賄意思，亦與貪污治罪
    條例第 4條第1項第5款違背職務收賄罪之主觀要件，即賄賂
    之不法報酬必須與公務員本身之職務行為或違背職務行為具
    有一定之對價關係，自有未合。
  (五)綜上，證人何天賜所交付予被告之十三萬元，既與被告不具
    有職務上之對價關係，是公訴意旨認被告此部分係犯貪污治
    罪條例第 4條第1項第5款之違背職務收賄罪，顯有誤會，自
    非可取。
五、至原審法院雖變更檢察官起訴法院而認定被告上開行為，應
    成立貪污治罪條例第 6條第1項第5款之對非主管事務違法圖
    利罪（上訴審檢察官於本院審理時亦論告以該條項款之罪名
    ），惟本院查：
  (一)按貪污治罪條例第 6條第1項第5款（即戡亂時期貪污治罪條
    例第6條第4款），對於非主管或監督之事務，利用職務之機
    會或身分圖利罪，其利用身分圖利者，以行為人之身分，對
    於該事務有某種程度之影響力，而據以圖利為必要，其利用
    機會圖利者，則以行為人對於該事務，有可憑藉影響之機會
    而據以圖利，方屬相當（最高法院73年台上字第1564號判例
    參照）。而所謂對於該事務有無影響力或有無可憑藉影響之
    機會，非指行為人對於該事務有無主持或執行之權責，或對
    於該事務有無監督之權限，而係指從客觀上加以觀察，因行
    為人之身分及其行為，或憑藉其身分之機會有所作為，致使
    承辦該事務之公務員，於執行其職務時，心理受其拘束而有
    所影響，行為人並因而圖得不法利益而言（最高法院83年台
    上字第6163號判決意旨參照）。
  (二)查證人蔡宗城、何天賜所共同經營之上開色情指壓店所在地
    點（台南市○○○街86號）係屬第 4勤區而為證人王智能所
    負責之警勤區，並非被告負責之警勤區，業如上述。又查，
    被告與本件色情指壓店之該勤務區員警王智能又非職務上之
    上下屬關係，僅均係為勤務區警員（勤務區不同），故二人
    既無職務上之監督關係存在，則被告自無從藉由其職務上之
    權力或利用其上屬身分，得以使該管區員警王智能於執行其
    職務時，心理受其拘束而影響其對何天賜等人所經營色情指
    壓店之查察、取締工作，已難謂與貪污治罪條例第6條第1項
    第5款對非主管事務違法圖利之犯罪構成要件相合。
  (三)再查，證人王智能於警詢並證稱：我沒有請沈順安幫忙到環
    河街86號凱迪拉克大樓九樓現場向執勤員警關說，也不知道
    沈順安有到上述被查獲色情指壓店的現場向執勤員警關說。
    我沒有收到沈順安交給我的任何賄款，至於海安派出所的其
    他員警是否有收到賄款，我並不知情等語（警卷第72、73頁
    ）；於檢察官偵查時亦證稱：沈順安沒有交給我的賄款，我
    沒有從沈順安手裡收過這種錢等語（偵卷一第81至83頁），
    核與證人何天賜所結證稱：我沒有請沈順安幫我打點管區警
    員，也不知道我的管區警員是王智能，也不知道被告與管區
    警員王智能的關係等情節相符（本院卷第64頁），足見被告
    從未對該色情指壓店之所在位址之勤務區員警王智能施予任
    何行為，而影響其執行對該色情指壓店之查察職務至為明確
    。
  (四)另按貪污治罪條例第 6條第1項第5款之犯罪構成要件並以行
    為人「明知違背法令」為必要，並將圖利罪規定為實害犯。
    而所謂「違背法令」，依立法理由之說明，該「法令」係指
    法律、法律授權之法規命令、職權命令、委辦規則等，對不
    特定多數人民就一般事項所作對外發生法律效果之規定而言
    。該所謂「明知」，係指須具圖利而違背法令之直接故意，
    即主觀上有違背法令以積極圖取不法利益之意思，客觀上並
    將該犯意表現於行為，因而獲得利益為要件。易言之，其違
    背之法令與圖得利益之間，必須具有相當之關聯性始足當之
    。又公務員服務法第六條規定「公務員不得假借權力，以圖
    本身或他人之利益，並不得利用職務上之機會，加損害於他
    人。」此為公務員執行職務不得濫權之規定，可分為「假借
    權力」與「利用職務上機會」兩種型態，得假借權力者，必
    與其地位或職務而對該項事務有指揮監督之權限相關。準此
    ，證人何天賜固指證確有交付十三萬元予被告，然被告收受
    之款項並非基於非主管或監督之事務，利用職務之機會或身
    分，而圖取之不法利益，與貪污治罪條例第 6條第1項第5款
    之對非主管事務違法圖利罪之構成要件自屬有間。此外，依
    檢察官提出之證據方法，既未能證明被告有如何利用其「假
    借權力」與「職務上機會」，及「違背法令」，因此獲取不
    法利益，自不能逕論以該罪。
六、最高法院本次發回意旨指正：本件依原判決認定之事實，何
    天賜等於海安派出所警員王智能之警勤區內經營色情指壓店
    ，為避免警查緝，遂央請上訴人關照，並委請上訴人將部分
    財物（現金）打點海安派出所內其他同事，俾該所警員能共
    同包庇。上訴人首肯後，即自92年11月起至翌年 2月止，連
    續按月收受何天賜交付之3萬元或4萬元不等共13萬元之金錢
    ，然上訴人未將部分金錢轉交同所其他警員，並均占為己有
    等情，起訴書亦載明上訴人有此部分犯罪事實。倘若屬實，
    上訴人似有佯稱將與海安派出所警員共同包庇為由，向何天
    賜收受代為轉交其他警員金錢之行為，上訴人此部分是否有
    利用其職務上之機會向何天賜詐取財物？即有審究之必要等
    語。本院就被告之行為是否構成貪污治罪條例第5條第1項第
    2款利用職務上之機會詐取財物罪，審認如下：
  (一)按戡亂時期貪污治罪條例（已於民國81年 7月17日修正公布
    為貪污治罪條例）第5條第2款所謂利用職務上之機會詐取財
    物罪，固祗須其詐取財物之事項，係其職務上所可利用之機
    會為已足，不以自始至終均須有此職務上之機會為必要，然
    所稱利用職務上之機會，必須因法律或命令賦予行為人以一
    定之職務，而行為人竟利用此項職務上之機會，因勢乘便予
    以詐財者，始足當之。若其用以詐財之行為，與其法令上之
    職務無所關涉者，即無利用其職務上機會以詐財之可言。警
    察固屬有調查職務之人員。但依警察法及警察勤務條例之規
    定，警察並無於警勤區外遇有犯罪，得不會同警勤區警員或
    通知警勤區主管，逕行執行職務之明文，警察職務之行使，
    仍有其特定之勤區，並非憑藉警察之身分，即可在全國各地
    任意行使警察職權。又按利用職務機會詐取財物罪，其所謂
    「利用職務上之機會」，係指假借職務上一切機會，予以利
    用者而言。其所利用者，職務本身固有之事機，固無論矣，
    即使由職務上所衍生之機會，亦包括在內，要不以職務上有
    決定權者為限，然必也因法律或命令賦予行為人以一定之職
    務，而行為人竟利用職務本身固有之事機，或由該職務上所
    衍生之機會，予以詐財者，始足當之（最高法院81年度台上
    字第4446號及97年度台上字第6802號判決意旨參照）。
  (二)查本件遭查獲色情指壓店之所在位址之勤務區員警為王智能
    ，並非被告之警勤區，迭如上述，則被告自無所謂「利用職
    務上之機會」，且依被告之警員職務上就臨檢及查緝色情行
    業，亦無決定權及因法律或命令賦予行為人以一定之職務，
    而得利用職務本身固有之事機，或由該職務上所衍生之機會
    ，予以詐財之情形存在，揆諸前揭最高法院判決意旨，是被
    告收受證人何天賜、蔡宗城13萬元之行為，並不成立貪污治
    罪條例第5條第1項第2款利用職務上之機會詐取財物罪。
  (三)再按貪污治罪條例第5條第2款之利用職務上之機會，詐取財
    物罪，其所謂詐取財物之行為，不以積極之施用詐術，使人
    陷於錯誤而取得其財物為限，若行為人有為自己或第三人不
    法所有之意圖，利用職務上之機會及他人之錯誤而取他人之
    財物者，亦屬之（最高法院24年上字第4515號判例參照）。
    查證人何天賜於本院審理時亦結證稱是我主動提議而主動交
    付金錢給被告。錢我是要交給沈順安。並沒有請沈順安幫你
    打點管區警員等語明確（本院卷第64頁），足見證人何天賜
    乃主動要求被告關照而交付款項，被告從未對證人何天賜佯
    稱將與海安派出所警員共同包庇為由而向何天賜收取款項甚
    明，則被告自無施以詐術之行為可言。至證人何天賜、蔡宗
    城於警、偵訊時雖供承：交付被告賄款，是希望他打點派出
    所警員，不要來臨檢，然觀諸證人何天賜於偵訊時並供承：
    是叫他（指被告）幫我們全權處理（偵卷一第24頁）；於本
    院審理時亦結證稱：我沒有請沈順安幫我打點管區警員，（
    問：當時你是否有向被告表示要如何打點？被告有否向你表
    示要如何打點？）他沒有表示，我也沒有跟他說要如何打點
    。（問：後來你知道被告是否有去打點？）我不知道。（問
    ：你拿錢給被告，意思是否說你每個月給被告款項，若有發
    生事情可以請教被告或有臨檢消息就可以通知你？）是的（
    本院卷第64、65頁）。由上開證述內容，顯然可見證人何天
    賜交付款項，其內心目的，固在排除派出所有警員之臨檢，
    但並未對被告明示要求，而被告亦未表示收取款項要轉交其
    他管區警員，要難認被告有對證人何天賜施以詐術而使之陷
    於錯誤交付財物予被告。況且，經本院質之證人何天賜亦結
    證稱：「我知道我的營業場所不是被告的勤務管區。（問：
    交付給被告款項之後，被告如果沒有幫你去打點，你為何還
    願意繼續交付款項給被告？）被告沒有對我承諾要做什麼事
    。（問：後來被告沒有幫你打點，你是否有被欺騙的感覺？
    ）是我自己願意交付的。」等語（本院卷第64、65頁）。益
    徵證人何天賜既已知悉被告非其勤務管區，其明確指出該款
    項係要交給被告並非本於被告允諾將款項轉交管區警員或希
    其打點管區警員而交付，被告有無打點並不影響其交付，自
    無所謂因被告施以詐術或自己之誤解，陷於錯誤而交付財物
    予被告之情形，自與貪污治罪條例第5條第2款之利用職務上
    之機會，詐取財物罪，須施用詐術，使人陷於錯誤而取得其
    財物之犯罪構成要件亦有未合。
  (五)至公訴意旨雖又記載：被告收受該等金錢共十三萬元，未將
    何天賜等所交付之不法利益（金錢）轉交予海安派出所內其
    他同事，而將之自行私吞云云。然證人何天賜於本院審理時
    已明確結證稱：錢我是要給沈順安，並沒有請沈順安幫你打
    點管區警員等語在卷（本院卷第64頁），是被告尚無自行私
    吞上開款項之問題，且由公訴意旨該部分之記載，並非又起
    訴被告另涉犯侵占罪嫌，而在法律評價上應屬被告之行為是
    否成立貪污治罪條例第5條第2款之利用職務上機會詐取財物
    罪之犯罪事實，併予敘明。
七、綜上所述，被告之上開行為，核與貪污治罪條例第4條第1項
    第5款、第5條第1項第2款 、第6條第1項第5款之犯罪構成要
    件均尚屬有間，迭如前述，且依檢察官所提出之上開各項證
    據，亦均不足以認定被告確有起訴書所指之犯罪情節。復查
    無其他積極證據足認被告確有前揭貪污犯行，自屬不能證明
    犯罪，本應為被告此部分無罪之諭知，惟檢察官既認被告此
    部分所涉違反貪污治罪條例第 4條第1項第5款之罪嫌，與前
    揭認定有罪科刑之洩漏關於中華民國國防以外應秘密之消息
    、公務員包庇他人意圖營利容留女子與人為猥褻行為常業等
    犯行間，有修正前刑法牽連犯之裁判上一罪關係，爰不另為
    無罪之諭知。
陸、適用之法律
一、刑事訴訟法第369條第1項前段、第364條、第299條第 1項前
    段。
二、刑法第2條第1項前段、第132條第1項、95年7月1日修正施行
    前刑法第231條第3項、第2項、第55條。
三、刑法施行法第1條之1第1項。
四、中華民國九十六年罪犯減刑條例第2條第1項第3款。
本案經檢察官趙中岳到庭執行職務。
中    華    民    國    99    年    12    月    14    日
                  刑事第五庭    審判長法  官  楊明章
                                      法  官  趙文淵
                                      法  官  蔡美美
以上正本證明與原本無異。
如不服本判決應於收受送達後10日內向本院提出上訴書狀，其未
敘述上訴理由者，並得於提起上訴後10日內向本院補提理由書（
均須按他造當事人之人數附繕本）「切勿逕送上級法院」。
                                      書記官  歐貞妙
中    華    民    國    99    年    12    月    14    日
附錄本判決論罪科刑法條：
中華民國刑法第132條第1項（洩漏國防以外之秘密罪）
公務員洩漏或交付關於中華民國國防以外應秘密之文書、圖畫、
消息或物品者，處3年以下有期徒刑。
中華民國95年7月1日修正施行前刑法第231條
意圖使男女與他人為性交或猥褻之行為，而引誘、容留或媒介以
營利者，處五年以下有期徒刑，得併科十萬元以下罰金。以詐術
犯之者，亦同。
以犯前項之罪為常業者，處一年以上七年以下有期徒刑，得併科
三十萬元以下罰金。
公務員包庇他人犯前二項之罪者，依各該項之規定加重其刑至二
分之一。

司法院資訊處製作；財團法人民間司法改革基金會備份。
